ACORDAO-COMPLETO-2367527

ACÓRDÃO 7763/2019 ATA 31/2019 - SEGUNDA CÂMARA

VISTOS, relatados e discutidos estes autos de prestação de contas ordinária dos gestores do Instituto do Patrimônio Histórico e Artístico Nacional (Iphan) vinculado ao então Ministério da Cultura (MinC) para o exercício de 2017;
ACORDAM os Ministros do Tribunal de Contas da União, reunidos em Sessão da 2ª Câmara, ante as razões expostas pelo Relator, em:
9.1. determinar que a unidade técnica promova o necessário saneamento do presente processo em prol do superveniente julgamento do feito e, assim, adote as seguintes medidas:
9.1.1. promova a citação de todos os responsáveis, durante o exercício de 2017, pela prática dos atos comissivos ou omissivo-comissivos geradores do possível dano ao erário em face do indevido superdimensionamento da locação do imóvel para a sede e a superintendência do Iphan no DF, em evidente dissonância com Decreto nº 7.689, de 2012, já que, ante a força de trabalho (em 422 pessoas) então existente no imóvel de 13.775,37 m2, a locação excederia em 377,81 m2 a área útil admitida, pois, em média, ultrapassaria em 0,87 m2 a área útil permitida por trabalhador, em face dos 9,87 m2 efetivamente locados contra os 9,00 m2 previstos no aludido decreto (excesso de 9,7%) , salientando que não teria sido prestigiada a economia em prol do erário sob o valor de aproximadamente R$ 254.251,02, em 2017, pois a referida entidade não teria observado o limite regulamentar para a aludida ocupação do imóvel; sem prejuízo, ainda, de alertar os aludidos responsáveis sobre o possível enquadramento dos malsinados procedimentos como atos de gestão antieconômica com o injustificado dano ao erário, nos termos do art. 58, III, da Lei nº 8.443, de 1992;
9.1.2. promova a devida diligência junto ao Instituto do Patrimônio Histórico e Artístico Nacional (Iphan) para, entre outras eventuais medidas, obter as informações atualizadas sobre os seguintes elementos de convicção: (i) a prévia realização de estudos técnicos sobre as reais necessidades operacionais da entidade, contemplando o eventual crescimento da força de trabalho decorrente da anunciada realização de concurso público para o provimento de cargos na entidade e a ocupação racional e econômica dos espaços disponíveis, como requisito para a aquisição ou a permuta ou mesmo para a eventual prorrogação do atual contrato de locação do imóvel para a sede e a superintendência do Iphan no DF; (ii) as medidas adotadas pela entidade para a observância ao limite imposto pela legislação e, especialmente, pelo art. 3º do Decreto nº 7.689, de 2012; e (iii) as medidas adotadas para o atendimento às exigências legais de acessibilidade, em face das falhas apontadas na auditoria realizada pelo controle interno;
9.2. dê prosseguimento ao presente feito, com o suscitado saneamento do processo, e, ao final, manifeste-se conclusivamente sobre a regularidade, ou não, das presentes contas anuais dos gestores do Iphan para o exercício de 2017 a partir dos elementos de convicção obtidos em cumprimento ao item 9.1 deste Acórdão; e
9.3. manifeste-se conclusivamente, ainda, dentro do prazo de 30 (trinta) dias contados da ciência da presente deliberação, sobre a necessidade de autuação de processo apartado de fiscalização em prol da eventual responsabilização dos gestores do Iphan para os exercícios de 2010 até 2016 em face do indevido superdimensionamento no imóvel locado por intermédio do Contrato nº 7/2010, ante a evidente dissonância com Decreto nº 7.689, de 2012, submetendo o correspondente parecer técnico ao Ministro-Relator, com a indicação, entre outros elementos, de todos os gestores-responsáveis para os aludidos exercícios.

Prestação de Contas Ordinária, para o exercício de 2017, dos gestores do Instituto do Patrimônio Histórico e Artístico Nacional (Iphan), vinculado ao então Ministério da Cultura (MinC).

Segunda Câmara

Instituto do Patrimônio Histórico e Artístico Nacional - Iphan.

3. Responsáveis: Andrey Rosenthal Schlee (CPF XXX.481.250-XX); Deyvesson Israel Alves Gusmão (CPF XXX.552.932-XX); Hermano Fabricio Oliveira Queiroz (CPF XXX.143.355-XX); Katia Santos Bogea (CPF XXX.422.953-XX); Marcelo José Santos de Brito (CPF XXX.310.094-XX); Marcos José Silva Rego (CPF XXX.448.177-XX); Paulo Roberto Gomes Parente (CPF XXX.809.031-XX); Sergio Paz Magalhães (CPF XXX.834.441-XX).

13.1. Ministros presentes: Ana Arraes (Presidente), Augusto Nardes, Aroldo Cedraz e Raimundo Carreiro.
13.2. Ministros-Substitutos presentes: Marcos Bemquerer Costa e André Luís de Carvalho (Relator).

ANDRÉ DE CARVALHO

Trata-se de prestação de contas ordinária dos gestores do Instituto do Patrimônio Histórico e Artístico Nacional (Iphan) vinculado ao então Ministério da Cultura (MinC) para o exercício de 2017.
Após a análise do feito, o auditor federal da SecexTrabalho lançou o seu parecer à Peça 12, com a anuência do dirigente da unidade técnica (Peça 13) , nos seguintes termos:
“ (...)  INTRODUÇÃO
1.	Trata-se de processo de contas anuais do Instituto do Patrimônio Histórico e Artístico Nacional (Iphan) , relativo ao exercício de 2017.
2.	O processo de contas foi organizado de forma individual, conforme classificação constante do art. 5º da Instrução Normativa – TCU 63/2010 e do Anexo I à Decisão Normativa – TCU 163/2017. 
EXAME TÉCNICO
3. No exame das presentes contas, será dada ênfase na análise da conformidade das peças que compõem o processo, do rol de responsáveis, dos processos conexos e de uma das constatações do Controle Interno, referente à locação de imóvel pela unidade jurisdicionada (UJ) , que resultou em proposta de ressalva das contas do Departamento de Administração.
I. Avaliação da conformidade das peças que compõem o processo
4. Em seu parecer, a auditoria interna (Audin) do Iphan registrou que os controles administrativos da UJ não apresentavam nível adequado, necessitando serem trabalhados e aperfeiçoados. A Audin destacou negativamente a imaturidade da gestão de licenciamentos ambientais, recém inserida nas competências do Iphan, e a ausência de política de gestão de riscos na entidade (peça 3, p. 2 e 3) .
5. Já o órgão de contabilidade concluiu que os demonstrativos contábeis do Instituto refletiam adequadamente sua situação orçamentária, financeira e patrimonial, exceto pelas seguintes ressalvas:
	Código da ocorrência contábil
	Descrição

	315
	Falta/Restrição – Conformidade de registros de gestão

	642
	Falta/Evolução incompatível – Depreciação de ativo imobilizado

	656
	Convênios a comprovar com data expirada

	657
	Convênios a aprovar com data expirada

	659
	Convênios a liberar expirados

Fonte: peça 5, p. 9.
6.	Segundo o parecer da contabilidade, a permanência das restrições contábeis devia-se ao ‘treinamento de servidores na gestão do controle interno’ (peça 5, p. 9) . Acerca do tratamento da depreciação de itens do patrimônio, a UJ informou que ‘foi contratado e está sendo implantado o Sistema Integrado de Administração de Serviços – SIADS, que possibilitará ao Instituto atender às demandas previstas nas NBC T 16.9 e 16.10’ (peça 1, p. 138) .
7.	A Secretaria Federal de Controle Interno (SFC) , ao examinar a gestão dos responsáveis, apontou, no relatório de auditoria à peça 6, a ocorrência dos seguintes achados:
a)	ineficiência na gestão de tombamentos, resultando em quantitativo elevado de processos de tombamento não concluídos e em demora para emissão de pronunciamento conclusivo pela entidade (peça 6, p. 23 a 25) ;
b)	ineficiência das ações de preservação dos bens tombados, potencializada pela falta de monitoramento dos bens, resultando em índice elevado de bens com evidência de má conservação (peça 6, p. 23 a 25) ;
c)	ausência de indicadores de desempenho que permitam mensurar e acompanhar os resultados dos macroprocessos finalísticos do Iphan (peça 6, p. 31 a 35) ;
d)	deficiências no fluxo de trabalho relativo à descentralização de recursos, ocasionando cancelamentos de empenhos orçamentários e interrupção de convênios (peça 6, p. 36 e 37) ;
e)	risco de aumento do passivo de prestação de contas, em razão de fragilidades na análise das aludidas prestações (peça 6, p. 36 a 39) ;
f)	locação de imóvel com dimensões superiores ao permitido pela legislação (art. 3º do Decreto 7.689/2012) e ao necessário às atividades desempenhadas no local (peça 6, p. 39 e 40) ;
g)	em relação ao mesmo imóvel, onde funciona a sede do Iphan e de sua superintendência no Distrito Federal, inadequação da estrutura às normas de acessibilidade, comprometendo o acesso e a utilização do local por pessoas com deficiência física e visual ou mobilidade reduzida (peça 6, p. 40 a 44) ; e
h)	possíveis falhas no preenchimento do rol de responsáveis, notadamente a sobreposição de períodos de gestão entre titulares e substitutos de um mesmo cargo (peça 6, p. 55 a 57) .
8. Diante dessas constatações, a SFC recomendou ao Iphan a adoção das medidas listadas abaixo:
a)	implementação de indicadores de desempenho (ver item 7, ‘c’; recomendação à peça 6, p. 58) ; e
b)	elaboração de plano de ação e interlocução junto ao locador do imóvel onde se localiza a sede do Iphan para a correção das falhas de acessibilidade do local (ver item 7, ‘g’; recomendação à peça 6, p. 58) .
9.	No tocante às ocorrências mencionadas nas alíneas ‘a’, ‘b’, ‘d’ e ‘f’ do item 7 (ineficiência na gestão de tombamentos e das ações de preservação; deficiências no fluxo de trabalho relativo à descentralização de recursos; locação de imóvel com dimensões superiores ao permitido e necessário) , registre-se que o órgão de controle interno já havia proposto, em trabalhos anteriores, soluções de melhoria ou retificação (peça 6, p. 24, 25, 37, 85 e 86) .
10. Tais proposições são adequadas e suficientes para dirimir os achados, à exceção do relativo à locação do imóvel onde funciona a sede do Iphan (item 7, ‘f’) , o qual merece intervenção própria por este Tribunal, a ser feita na seção IV.
11. A correção e completude do rol de responsáveis será avaliada na seção II.
12. Não obstante as constatações elencadas no item 7, o representante da SFC propôs, em certificado de auditoria (peça 7) , o julgamento pela regularidade das contas de todos os integrantes do rol de responsáveis.
13. O dirigente do órgão de controle interno acolheu a manifestação expressa no certificado de auditoria (peça 8) .
14. O Ministro de Estado da Cultura atestou haver tomado conhecimento das conclusões constantes do relatório de auditoria de gestão, do certificado de auditoria, bem como do parecer conclusivo do dirigente do órgão de controle interno (peça 10) . 
II. Rol de responsáveis
15. O rol de responsáveis elaborado pela UJ apresenta os seguintes agentes:
	CPF
	Nome
	Função
	Período (2017) 
	Responsabilidade

	XXX.422.953-XX
	Katia Santos Bogea
	Presidente
	1/1 a 15/6, 17/6 a 16/7, 21/7 a 29/10, 4/11 a 25/12
	Dirigente máxima

	XXX.481.250-XX
	Andrey Rosenthal Schlee
	Presidente – Substituto
	13/3 a 21/3, 16/6 a 16/6, 17/7 a 20/7, 30/10 a 3/11, 26/12 a 31/12
	Dirigente máximo

	XXX.481.250-XX
	Andrey Rosenthal Schlee
	Diretor do Departamento do Patrimônio Material e Fiscalização
	1/1 a 31/12
	Segundo nível de direção

	XXX.143.355-XX
	Hermano Fabricio Oliveira Queiroz
	Diretor do Departamento do Patrimônio Imaterial
	1/1 a 1/10, 12/10 a 31/12
	Segundo nível de direção

	XXX.552.932-XX
	Deyvesson Israel Alves Gusmão
	Diretor do Departamento do Patrimônio Imaterial – Substituto
	2/10 a 11/10
	Segundo nível de direção

	XXX.310.094-XX
	Marcelo Jose Santos de Brito
	Diretor do Departamento de Cooperação e Fomento
	1/1 a 19/2, 7/3 a 11/7, 5/8 a 17/12, 24/12 a 31/12
	Segundo nível de direção

	XXX.834.441-XX
	Sergio Paz Magalhaes
	Diretor do Departamento de Cooperação e Fomento – Substituto
	20/2 a 6/3, 12/7 a 4/8, 18/12 a 23/12
	Segundo nível de direção

	XXX.448.177-XX
	Marcos Jose Silva Rego
	Diretor do Departamento de Planejamento e Administração
	1/1 a 9/1, 16/1 a 17/12
	Segundo nível de direção

	XXX.809.031-XX
	Paulo Roberto Gomes Parente
	Diretor do Departamento de Planejamento e Administração – Substituto
	10/1 a 15/1, 18/12 a 31/12
	Segundo nível de direção

Fonte: peça 2.
16. Não consta do rol de responsáveis eventual dirigente da Diretoria do PAC Cidades Históricas, o qual ocuparia cargo de direção (DAS 101.5) vinculado à Presidência do Iphan (peça 6, p. 13, 55 e 56; Decreto 8.005/2013, art. 1º, com as redações dadas pelos Decretos 8.790/2016, 8.966/2017 e 9.216/2017, c/c Portaria – Iphan 438/2013, art. 2º) .
17. Além disso, os membros do Conselho Consultivo do Patrimônio Cultural e do Comitê Gestor, órgãos colegiados com poder de gestão, foram excluídos da listagem (peça 6, p. 56) , em desacordo ao art. 10, III, da Instrução Normativa (IN) – TCU 63/2010 (atribuições dos órgãos estabelecidas no Decreto 6.844/2009, Anexo I, arts. 11 e 12; Decreto 9.238/2017, Anexo I, arts. 13 e 14; e Portaria – Iphan 92/2012, Anexo, arts. 9º e 10) .
18. Essas ausências não interferem na análise das contas da entidade, pois, sendo a análise de asseguração limitada, tais agentes não tiveram sua gestão efetivamente averiguada.
19. Além das falhas descritas nos itens 16 e 17, não foram disponibilizadas as informações exigidas no art. 11, IV a VI, da IN – TCU 63/2010, isto é, identificação dos atos formais de nomeação, designação ou exoneração dos agentes, endereço residencial completo e endereço de correio eletrônico.
20. Ante as impropriedades relatadas, propõe-se dar ciência ao Instituto do Patrimônio Histórico e Artístico Nacional de que o rol de responsáveis da entidade deve incluir os diretores da Diretoria do PAC Cidades Históricas, enquanto tal unidade existir, e os membros do Conselho Consultivo do Patrimônio Cultural e do Comitê Gestor, por serem esses colegiados dotados de poder de gestão, bem como a identificação dos respectivos atos formais de nomeação, designação ou exoneração dos agentes, endereço residencial completo e endereço de correio eletrônico, em atendimento ao art. 10, II e III, e ao art. 11, IV a VI, da Instrução Normativa – TCU 63/2010.
III. Processos conexos e contas de exercícios anteriores
21. Não foram identificados processos conexos ou contas de exercícios anteriores que impactem a análise das contas de 2017.
IV. Constatações do Controle Interno
22. Conforme relatado no item 7, ‘f’, a Secretaria Federal de Controle Interno constatou a locação, pelo Iphan, de imóvel com dimensões superiores ao permitido pela legislação e ao necessário às atividades desempenhadas no local. O caso é tratado em mais detalhes no Relatório de Auditoria nº  201412438, anexado ao Relatório de Auditoria de Gestão (peça 6, p. 70 a 88) .
23. Em 5/4/2010, o Instituto do Patrimônio Histórico e Artístico Nacional firmou contrato com a empresa Multi Construtora e Incorporadora Ltda. (CNPJ 38.044.723/0001-65) , visando à locação de imóvel para acomodar a sede do Iphan e de sua Superintendência no Distrito Federal (Contrato 7/2010, Processo nº 01450.000913/2009-7) . A contratação se deu mediante dispensa de licitação, com fulcro no art. 24, X, da Lei 8.666/1993, sob a justificativa ‘de o IPHAN não possuir sede própria e estar anteriormente instalado em condições adversas’ (peça 6, p. 72) .
24. O imóvel alugado situa-se no Setor de Edifícios Públicos Sul (SEPS) , Entrequadra 713/913, Lote D, Brasília, Distrito Federal, e perfaz a área total de 13.775,37 m2 (peça 6, p. 72) .
25. Até o exercício de 2017, o Contrato 7/2010 passou por duas aditivações e um apostilamento, os quais, entre outros efeitos, reajustaram o valor do aluguel, resultando, desde abril de 2014, num custo mensal de R$ 56,08 por metro quadrado (peça 6, p. 73) .
26. Registre-se que, segundo o Iphan, a entidade manteve, desde 2015, negociação com a locadora a fim de que não houvesse aumento do valor da locação, e finalmente, para que a partir de abril de 2018, o custo mensal fosse reduzido para aproximadamente R$ 39,93 o metro quadrado, ‘patamar inferior ao valor contratado a partir de 2012’. Com efeito, a redução do valor contratual foi pactuada mediante termo aditivo, cujo extrato foi publicado no Diário Oficial da União em 6/4/2018 (peça 6, p. 73 e 74) .
27. Pontuada essa boa prática de economia, a SFC examinou a aderência da locação ao art. 3º do Decreto 7.689/2012, que estipula que, nos contratos de aluguel de imóvel, os órgãos e entidades do Poder Executivo deverão observar a área média de até nove metros quadrados de área útil para o trabalho individual, a ser utilizada por servidor, empregado, militar ou terceirizado que exerça suas atividades no imóvel.
28. A esse respeito, o órgão de controle interno concluiu pela extrapolação do limite definido no Decreto 7.689/2012, com base em dados fornecidos pelo Iphan e organizados na tabela abaixo:
	Pavimento
	Nº de trabalhadores alocados*
	Área útil máxima, segundo Decreto**
	Área útil locada
	Diferença (área locada – área máxima permitida) 

	5º andar
	42
	378 m2
	459,61 m2
	81,61 m2

	4º andar
	63
	567 m2
	790,06 m2
	223,06 m2

	3º andar
	70
	630 m2
	824,52 m2
	194,52 m2

	2º andar
	121
	1.089 m2
	921,92 m2
	-167,08 m2

	1º andar
	55
	495 m2
	925,70 m2
	430,70 m2

	Térreo
	15
	135 m2
	0***
	-135,00 m2

	1º Subsolo
	56
	504 m2
	245 m2
	-259,00 m2

	2º Subsolo
	0
	0
	0
	0

	3º Subsolo
	0
	0
	0
	0

	Total
	422
	3.789 m2
	4.166,81 m2
	377,81 m2

*Inclui servidores efetivos e comissionados, trabalhadores terceirizados e temporários, e estagiários.
**O art. 3º, § 3º, do Decreto 7.689/2012 permite a locação de área média superior a nove metros quadrados, desde que autorizada pelo respectivo Ministro de Estado e justificada tecnicamente. O caso do Iphan não atende a esses requisitos.
***A situação do andar térreo se justifica pelo fato de seus trabalhadores estarem alocados em áreas de atendimento ao público: recepção central e Biblioteca Aluízio Azevedo (peça 6, p. 77) .
Fonte: peça 6, p. 74 e 75.
29. Verifica-se que, dada a força de trabalho então existente no imóvel, a locação excedia em 377,81 m2 a área útil admitida pela legislação, ou, em termos médios, ultrapassava em 0,87 m2 a área útil permitida por trabalhador (9,87 m2 efetivamente locados, contra 9,00 m2 previstos no Decreto; excesso de 9,7%) .
30. Portanto, em que pese o Iphan ter atuado para evitar o aumento do preço do aluguel (item 26) , a economia aos cofres públicos poderia ter sido ainda maior (pelo menos R$ 254.251,02 em 2017) caso a entidade, tão logo o Decreto fosse publicado, tivesse adequado a dimensão do espaço alugado aos ditames do normativo.
31. Da tabela acima, inferem-se também problemas relacionados à distribuição espacial da força de trabalho, na medida em que alguns pavimentos contavam com área útil de apenas 4,38 m2 por trabalhador, ao passo que outros chegavam a expressivos 16,83 m2.
32. A ocupação do imóvel também se mostrava falha ao se constatar excesso de áreas comuns em relação ao espaço destinado à alocação da mão de obra (área útil) .
As áreas comuns estão relacionadas a banheiros, corredores, copas, salas (de recepção, de estar, de apoio, de reunião, cofre e outras salas) , refeitórios, espaços de exposição, arquivos, garagens e depósitos. Portanto, são espaços definidos pela própria instituição locatária (à exceção dos banheiros) , correspondendo a ato discricionário dessa entidade. (peça 6, p. 76) 
33. A divisão do espaço locado, segundo a finalidade de cada área, se dava da seguinte forma:
	Pavimento
	Área total (m2) 
	Área de atendi-mento ao público (m2) 
	% da área de atendi-mento ao público em relação à área total
	Detalha-mento da área de atendi-mento ao público
	Área de uso comum (m2) 
	% da área de uso comum em relação à área total
	Detalhamento da área de uso comum

	5º andar
	1.297,17
	-
	-
	-
	837,56
	64,57%
	Corredores, banheiros coletivos e copas.

	4º andar
	1.285,76
	-
	-
	-
	495,70
	38,55%
	Corredores, banheiros coletivos, copa e sala de reunião.

	3º andar
	1.290,92
	-
	-
	-
	466,40
	36,13%
	
	2º andar
	1.318,58
	-
	-
	-
	396,66
	30,08%
	
	1º andar
	1.250,87
	-
	-
	-
	325,17
	26,00%
	Corredores, banheiros coletivos, copa, salas de reunião e sala cofre.

	Térreo
	1.355,68
	405,00
	29,87%
	Biblioteca Aluízio Azevedo e banheiros coletivos
	950,68
	70,13%
	Espaço Mário de Andrade, sala de apoio ao Espaço Mário de Andrade, corredores, recepção central, copa central, sala do servidor e banheiros coletivos.

	1º Subsolo
	2.066,47
	-
	-
	-
	1.821,47
	88,14%
	Refeitório, copa, banheiros coletivos, corredores e arquivo.

	2º Subsolo
	2.099,92
	-
	-
	-
	2.099,92
	100%
	Garagem

	3º Subsolo
	1.900,00
	-
	-
	-
	1.900,00
	100%
	Garagem e depósito

	Total
	13.775,37
	405,00
	2,94%
	-
	9.293,56
	67,47%
	-

Obs.: cumpre pontuar que a soma da área útil locada (apresentada na tabela do item 28) e das áreas comum e de atendimento ao público (apresentadas no quadro acima) totaliza 13.865,37 m2, noventa metros quadrados a mais do que a SFC informa como área total da locação (13.775,37 m2) . Mesmo que essa diferença seja subtraída do excesso de área útil, à luz do princípio in dubio pro reo, ainda assim o Iphan estaria acima do limite estipulado pelo Decreto 7.689/2012, com 9,66 m2 por trabalhador.
Fonte: peça 6, p. 77.
34. Observa-se que a área de uso comum correspondia a mais de dois terços do espaço alugado, destacando-se a existência de quinze salas de estar e dezessete salas de reunião, as quais abrangiam 295,03 e 539,57 m2, respectivamente.
35. ‘Esses montantes implicam em questionamentos sobre a razoabilidade dessa distribuição, tendo em vista que são espaços locados, com repercussão financeira ao Erário, os quais se entende não possuírem utilização constante, na maioria das ocasiões, mas quando das demandas específicas e eventuais’ (peça 6, p. 80) . Corrobora esse entendimento o fato de terem sido realizadas, segundo o gestor, apenas 46 reuniões ao longo de 2017, demonstrando que as dezessete salas de reunião do Instituto foram utilizadas, em média, somente 2,7 vezes durante o exercício (peça 6, p. 82) .
36. Pelo exposto, o órgão de controle interno concluiu que a ocupação do imóvel foi promovida de modo pouco eficiente, e que a racionalização da distribuição espacial poderia gerar economia aos cofres públicos.
‘[Algumas] áreas comuns poderiam ser utilizadas pela força de trabalho de outros órgãos, que tanto gastam recursos públicos com a locação de espaços privados. Essa disponibilização de espaços do prédio locado pelo Instituto poderia, inclusive, ser oferecida a entidades do Sistema MinC que têm força de trabalho com quantitativo reduzido alocada em Brasília/DF, como a Fundação Cultural Palmares (FCP) , a qual também ocupa área locada’ (peça 6, p. 83) .
37. Ainda segundo a Secretaria Federal de Controle Interno, as constatações da auditoria decorreram de deficiências do Iphan na implementação de rotinas e procedimentos de gestão do patrimônio locado. A esse respeito, a SFC aponta que, quando da locação do imóvel em 2010:
a)	não foi exigida a apresentação de estudo ou de documento técnico detalhado, com memória de cálculo ou instrumento similar, que demonstrasse a necessidade de o Instituto ocupar a área total de 13.775,37 m2; e
b)	nem foi elaborado estudo que embasasse a ocupação dos espaços locados, a partir da área total alugada, de modo a otimizar a utilização do imóvel (peça 6, p. 83) . Ressalte-se que essa última falha perdurou ao longo da vigência da locação, inclusive durante o exercício de 2017.
38. Diante dessas deficiências, a SFC recomendou ao Iphan a adoção das seguintes medidas:
a)	apresentar estudo e/ou documento técnico detalhado, com memória de cálculo ou instrumento similar, que demonstre a necessidade de o Instituto ocupar a área total alugada;
b)	apresentar estudo e/ou documento técnico que possa embasar a entidade a delimitar a área total alugada em áreas de atendimento ao público, comuns e úteis, visando a otimização da ocupação do imóvel;
c)	feitos os estudos, verificar a possibilidade de reduzir o espaço alugado, e/ou efetuar parceria com outros entes públicos a fim de que os espaços sobressalentes à necessidade do Iphan lhes sejam disponibilizados; e
d)	proceder à redistribuição do espaço locado, com base nos estudos e/ou documentos técnicos apresentados, a fim de cumprir o art. 3º do Decreto 7.689/2012.
39. As recomendações expedidas pela SFC se mostram adequadas, mas, por não terem força cogente, propõe-se que sejam objeto de determinação por esta Corte de Contas, na medida em que visam a economia de recursos públicos.
40. A elaboração de tais estudos se faz necessária ainda que esteja em andamento a realização de concurso público para o Iphan (peça 6, p. 84) , ou pendente o provimento dos aprovados, devendo os estudos planejar a utilização do espaço alugado conforme a iminência da efetivação dos novos servidores (peça 6, p. 85) .
41. Ademais, sugere-se recomendar ao Instituto que estabeleça, em seus normativos, a exigência de elaboração de estudos técnicos que demonstrem a efetiva necessidade de espaço da entidade, com base em suas demandas operacionais, no tamanho de sua força de trabalho e na ocupação mais racional e econômica do espaço, previamente à locação ou aquisição de imóveis, a prorrogações contratuais ou sempre que houver mudança situacional que altere significativamente, para mais ou para menos, a referida necessidade de espaço.
42. Quanto ao impacto das constatações no julgamento das contas do Departamento de Planejamento e Administração do Iphan, unidade responsável pela gestão do Contrato 7/2010 (peça 6, p. 73) , entende-se ser o caso de ressalvá-las.
43. Ainda que se alegue que a ocupação do imóvel pudesse ter se dado de forma mais eficiente, não se reputa razoável propor a irregularidade das contas, pois o fato de o Departamento ter buscado negociar a manutenção/redução do preço do aluguel (item 26) sinaliza a preocupação de seus dirigentes em tornar a locação mais econômica, devendo o julgamento das contas se pautar pela totalidade da gestão.
44. Portanto, propõe-se ressalvar as contas do Sr. Marcos José Silva Rego (CPF XXX.448.177-XX) , Diretor Titular do Departamento de Planejamento e Administração do Iphan durante o ano de 2017, por não ter adequado tempestivamente a ocupação do imóvel alugado por meio do Contrato 7/2010, de modo a respeitar o limite previsto no art. 3º do Decreto 7.689/2012, de nove metros quadrados de área útil por trabalhador, e por não ter promovido estudos técnicos no sentido de otimizar a ocupação do espaço alugado, prolongando o superdimensionamento das áreas de uso comum em detrimento das áreas úteis.
CONCLUSÃO
45. Considerando a análise realizada e a opinião da Secretaria Federal de Controle Interno, propõe-se:
a)	julgar regulares as contas dos Srs. Andrey Rosenthal Schlee, Deyvesson Israel Alves Gusmão, Hermano Fabricio Oliveira Queiroz, Marcelo José Santos de Brito, Paulo Roberto Gomes Parente e Sergio Paz Magalhaes, e da Sra. Katia Santos Bogea, dando-lhes quitação plena, nos termos dos arts. 16, I, e 17 da Lei 8.443/1992, c/c o art. 207 do Regimento Interno do TCU, uma vez que não foram identificados achados que demonstrassem mácula em relação à exatidão dos demonstrativos contábeis, à legalidade, à legitimidade, à economicidade, à eficácia, à eficiência e à efetividade de suas gestões; e
b)	julgar regulares com ressalva as contas do Sr. Marcos José Silva Rego, dando-lhe quitação, nos termos dos arts. 16, II, e 18 da Lei 8.443/1992, c/c o art. 208 do Regimento Interno do TCU, em face das impropriedades verificadas em sua gestão (item 44) .
46. Cabe registrar que os fatores motivadores da ressalva consistiram nas seguintes condutas: não ter adequado tempestivamente a ocupação do imóvel alugado por meio do Contrato 7/2010, de modo a respeitar o limite previsto no art. 3º do Decreto 7.689/2012, de nove metros quadrados de área útil por trabalhador, e não ter promovido estudos técnicos no sentido de otimizar a ocupação do espaço alugado, prolongando o superdimensionamento das áreas de uso comum em detrimento das áreas úteis.
47. As referidas motivações estão expressas em matriz específica (peça 11) , conforme orientação contida no § 5º do art. 8º da Resolução – TCU 234/2010, alterada pela Resolução – TCU 244/2010.
PROPOSTA DE ENCAMINHAMENTO
48. Diante do exposto, submetem-se os autos à consideração superior, propondo:
a)	com fundamento nos arts. 1º, I, 16, I, 17 e 23, I, da Lei 8.443/1992 c/c os arts. 1º, I, 207 e 214, I, do Regimento Interno, que sejam julgadas regulares as contas dos responsáveis listados abaixo, dando-lhes quitação plena:
a.1) Andrey Rosenthal Schlee (CPF XXX.481.250-XX) ;
a.2) Deyvesson Israel Alves Gusmão (CPF XXX.552.932-XX) ;
a.3) Hermano Fabricio Oliveira Queiroz (CPF XXX.143.355-XX) ;
a.4) Katia Santos Bogea (CPF XXX.422.953-XX) ;
a.5) Marcelo José Santos de Brito (CPF XXX.310.094-XX) ;
a.6) Paulo Roberto Gomes Parente (CPF XXX.809.031-XX) ; e
a.7) Sergio Paz Magalhaes (CPF XXX.834.441-XX) ;
b)	com fundamento nos arts. 1º, I, 16, II, 18 e 23, II, da Lei 8.443/1992 c/c os arts. 1º, I, 208 e 214, II, do Regimento Interno, que sejam julgadas regulares com ressalva as contas do Sr. Marcos José Silva Rego (CPF XXX.448.177-XX) , dando-lhe quitação, em razão de o aludido responsável não ter adequado tempestivamente a ocupação do imóvel alugado por meio do Contrato 7/2010, de modo a respeitar o limite previsto no art. 3º do Decreto 7.689/2012, de nove metros quadrados de área útil por trabalhador, e de não ter promovido estudos técnicos no sentido de otimizar a ocupação do espaço alugado, prolongando o superdimensionamento das áreas de uso comum em detrimento das áreas úteis (item 44) ;
c)	determinar ao Instituto do Patrimônio Histórico e Artístico Nacional, com fundamento no art. 208, § 2º, do RI/TCU, que:
c.1) apresente ao Tribunal de Contas da União, no prazo de 90 (noventa) dias, estudo técnico detalhado, com memória de cálculo ou instrumento similar, que demonstre a efetiva necessidade de espaço do Instituto e de sua Superintendência no Distrito Federal, considerando eventual alocação iminente de novos trabalhadores, e que otimize a ocupação do imóvel locado por meio do Contrato 7/2010, de modo a evitar o superdimensionamento de áreas pouco utilizadas, manifestando-se ainda sobre a viabilidade de redução do espaço alugado e/ou o estabelecimento de parceria com outros entes públicos a fim de que os espaços sobressalentes à necessidade do Iphan lhes sejam disponibilizados, à luz do princípio da economicidade (itens 38, ‘a’ a ‘c’, 39 e 40) ; e
c.2) readéque a ocupação do imóvel locado por meio do Contrato 7/2010 de modo a observar o limite imposto pelo art. 3º do Decreto 7.689/2012, informando ao Tribunal, no prazo de 90 (noventa) dias, o quantitativo da força de trabalho e a área útil existente em cada um dos pavimentos do referido imóvel (item 38, ‘d’) ;
d)	recomendar ao Instituto do Patrimônio Histórico e Artístico Nacional, à luz da boa governança, que estipule em normativos internos a exigência de elaboração de estudos técnicos que demonstrem a efetiva necessidade de espaço da entidade, com base em suas demandas operacionais, no tamanho de sua força de trabalho e na ocupação mais racional e econômica do espaço, previamente à locação ou aquisição de imóveis, a prorrogações contratuais ou sempre que houver mudança situacional que altere significativamente, para mais ou para menos, a referida necessidade de espaço (item 41) ;
e)	dar ciência ao Instituto do Patrimônio Histórico e Artístico Nacional de que o rol de responsáveis da entidade deve incluir os diretores da Diretoria do PAC Cidades Históricas, enquanto tal unidade existir, e os membros do Conselho Consultivo do Patrimônio Cultural e do Comitê Gestor, por serem esses colegiados dotados de poder de gestão, bem como a identificação dos respectivos atos formais de nomeação, designação ou exoneração dos agentes, endereço residencial completo e endereço de correio eletrônico, em atendimento ao art. 10, II e III, e ao art. 11, IV a VI, da Instrução Normativa – TCU 63/2010 (item 20) ;
f)	encaminhar cópia do acórdão que vier a ser proferido ao Instituto do Patrimônio Histórico e Artístico Nacional, destacando que relatório e voto que o fundamentarem poderão ser acessados por meio do endereço eletrônico  e que, caso exista interesse, o Tribunal poderá encaminhar-lhes cópia desses documentos sem quaisquer custos”. 
Enfim, por intermédio da Exmo. Sr. Subprocurador-Geral Paulo Soares Bugarin, o Ministério Público junto ao Tribunal (MPTCU) anuiu à aludida proposta da unidade técnica, consignando o seu parecer à Peça 14 nos seguintes termos:
	“ (...) 2. Ante os elementos constantes nos autos e considerando adequada a análise efetuada pela unidade técnica, este representante do MP/TCU manifesta-se de acordo com a proposta formulada à peça 12, no sentido de julgar regulares com ressalva as contas do Sr. Marcos José Silva Rego, dando-lhe quitação (arts. 1º, I, 16, II, e 18 da Lei nº 8.443/92) , e de julgar regulares as contas dos demais responsáveis, dando-lhes quitação plena (arts. 1º, I, 16, I e 17 da Lei 8.443/92) , sem prejuízo das determinações e recomendações indicadas”.
É o Relatório.

não há.

Subprocurador-Geral Paulo Soares Bugarin.

PRESTAÇÃO DE CONTAS ORDINÁRIA. EXERCÍCIO DE 2017. FALHAS NA GESTÃO DO USO EFICIENTE DO IMÓVEL LOCADO PARA A SEDE DA ENTIDADE E PARA A SUPERINTENDÊNCIA NO DISTRITO FEDERAL. INDÍCIOS DE DANO AO ERÁRIO PELA INDEVIDA LOCAÇÃO DE IMÓVEL SUPERDIMENSIONADO. NECESSIDADE DE PROSSEGUIMENTO DO FEITO PARA O SANEAMENTO DO PROCESSO. DILIGÊNCIA. CITAÇÃO. DETERMINAÇÕES.

PRESTAÇÃO DE CONTAS (PC)

Secretaria de Controle Externo do Trabalho e Entidades Paraestatais (SecexTrabalho).

Trata-se de prestação de contas ordinária dos gestores do Instituto do Patrimônio Histórico e Artístico Nacional (Iphan) vinculado ao então Ministério da Cultura (MinC) para o exercício de 2017.
A presente prestação ordinária de contas foi organizada sob a forma individual, em consonância com o art. 5º da Instrução Normativa TCU nº 63, de 2010, e o Anexo I da Decisão Normativa TCU nº 163, de 2017, ao definirem as unidades prestadoras de contas (UPC) para o subsequente julgamento pelo TCU no exercício de 2017.
Em seu parecer, a auditoria interna da entidade registrou que os controles administrativos do Iphan necessitariam de aperfeiçoamento, destacando a imaturidade da gestão nos licenciamentos ambientais, ante a recentemente inserção dessas novas competências no âmbito do Iphan, além da ausência da política de gestão de riscos na entidade (Peça 3, p. 2-3) .
A CGU, por sua vez, teria apontado as seguintes falhas: (a) deficiente gestão de tombamentos e ações de preservação dos bens tombados; (b) ausência de indicadores de desempenho; (c) deficiências no fluxo de trabalho sobre a descentralização de recursos; (d) risco de aumento no passivo das prestações de contas para as transferências voluntárias; e (e) inadequação na locação do prédio para o funcionamento da sede e da superintendência do Iphan no DF, pois as dimensões estariam em patamar superior ao permitido na legislação e às suas necessidades operacionais, destacando que o prédio não atenderia às normas de acessibilidade, comprometendo o acesso de pessoas com deficiência física e visual (Peça 6) .
Por esse prisma, a CGU recomendou que o Iphan promovesse a implementação de indicadores de desempenho tendentes a mensurar os resultados dos macroprocessos finalísticos e a elaboração do plano de ação para a correção das falhas na acessibilidade ao edifício sede da entidade, salientando que, em fiscalizações anteriores, já teria sido proposta a adoção de medidas saneadoras para as demais falhas, e, assim, a CGU emitiu o seu parecer pela regularidade das contas de todos os gestores responsáveis (Peças 7 e 8) .
No âmbito do TCU, a SecexTrabalho sugeriu, entretanto, a ressalva para as contas de Marcos José Silva Rego, como diretor do Departamento de Planejamento e Administração do Iphan, pois ele não teria tomado as tempestivas providências para otimizar a ocupação do imóvel alugado, como sede da entidade, e, com isso, teria desobedecido os limites definidos pelo Decreto nº 7.689, de 2012, e prolongado o superdimensionamento das áreas para uso comum em detrimento das áreas úteis, sem prejuízo de opinar pela regularidade, com quitação plena, para as contas dos demais responsáveis, tendo o MPTCU anuído a essa proposta.
Peço licença, contudo, para, no presente momento, discordar da SecexTrabalho e do Parquet especial, pois o julgamento do presente feito ainda dependeria do adequado saneamento do processo pela necessária citação dos responsáveis ante a subsistência dos indícios de dano ao erário pelo indevido superdimensionamento do aluguel para o imóvel locado por meio do Contrato nº 7/2010.
A SecexTrabalho assinalou que, apesar de a administração do Iphan ter atuado para evitar o aumento do aluguel do imóvel locado no DF por meio do Contrato nº 7/2010, reduzindo-o, em 2018, para o patamar inferior ao valor pago em 2012, a auditoria do controle interno teria verificado o descumprimento do art. 3º do Decreto nº 7.689, de 2012, ao fixar “a área média de até nove metros quadrados de área útil para o trabalho individual, a ser utilizada por servidor, empregado, militar ou terceirizado que exerça suas atividades no imóvel”.
Eis que a CGU teria verificado que, ante a força de trabalho (em 422 pessoas) então existente no imóvel de 13.775,37 m2, a locação excederia em 377,81 m2 a área útil admitida, pois, em média, ultrapassaria em 0,87 m2 a área útil permitida por trabalhador, em face dos 9,87 m2 efetivamente locados contra os 9,00 m2 previstos no aludido decreto (excesso de 9,7%) , salientando que não teria sido prestigiada a economia em prol do erário sob o valor de aproximadamente R$ 254.251,02, em 2017, pois a referida entidade não teria observado o limite regulamentar para a aludida ocupação do imóvel.
Para além, ainda, do aludido excedente financeiro, a CGU assinalou a subsistência de falhas na distribuição espacial da força de trabalho, já que alguns pavimentos contariam com a área útil de apenas 4,38 m2 por trabalhador, enquanto outros chegariam a expressivos 16,83 m2 por trabalhador, tendo essa situação decorrido do excesso de áreas comuns (ex: salas de estar e de reuniões) em mais de dois terços do espaço alugado.
Ocorre, todavia, que essa malsinada ocupação pouco eficiente do aludido imóvel deveria ter sido evitada a partir de estudos prévios à locação promovida, em 2010, com vistas a embasar não apenas a escolha do imóvel, mas também a ocupação dos espaços internos, sem prejuízo de estabelecer os procedimentos para a eficiente gestão do patrimônio locado com o intuito de ajustar a distribuição dos espaços às necessidades da entidade em face, por exemplo, da eventual alteração do quantitativo de colaboradores.
Bem se vê, então, que a ocupação do referido imóvel foi promovida sem a necessária eficiência e sem a devida economicidade, ao ter sido promovida sem a observância da legislação aplicável, pois a administração do Iphan deveria ter adotado as tempestivas providências no sentido de realizar os referidos estudos e de adequar a ocupação do imóvel alugado ao limite fixado como área útil por trabalhador, tendo prolongado, entretanto, o aludido superdimensionamento das áreas comuns em detrimento das áreas úteis, pois essa irregular situação teria permanecido até 2018, quando a entidade teria reduzido o valor do aluguel ao patamar de 2012, restando reforçados, por aí, os indícios de os aluguéis terem sido contratados em patamares desnecessariamente superiores, desde 2011 até 2017.
Não fosse o bastante, a auditoria realizada pela CGU assinalou a subsistência, também, de diversas falhas em prol da acessibilidade no referido imóvel e nas suas dependências, em descumprimento aos requisitos fixados pela Lei nº  10.098, de 2000, e pelo Decreto nº 5.296, de 2004, não tendo a regularização sido promovida junto ao locador pelo Iphan.
Em resposta às constatações da CGU, o Iphan teria apenas informado que: (i) a substituição do imóvel estaria na fase inicial de negociação com vistas à permuta por outros imóveis da União, ante as tratativas e os procedimentos conduzidos pela Secretaria do Patrimônio da União (SPU) ; e (ii) o então Ministério do Planejamento teria autorizado, em 8/5/2018, a realização de concurso público para o provimento de 411 vagas nas unidades do Iphan.
Antes de julgar, pois, as presentes contas ordinárias, o TCU deve determinar que a unidade técnica promova a citação dos responsáveis para apresentarem as suas alegações de defesa em relação aos indícios de dano pela superdimensionada locação do aludido imóvel, alertando, ainda, os responsáveis sobre o possível enquadramento dos malsinados procedimentos como atos de gestão antieconômica com o injustificado dano ao erário, nos termos do art. 58, III, da Lei nº 8.443, de 1992.
O TCU deve determinar, também, que a unidade técnica promova a devida diligência junto ao Iphan para obter as informações atualizadas sobre os seguintes elementos: (i) a prévia realização de estudos técnicos sobre as reais necessidades operacionais da entidade, contemplando o eventual crescimento da força de trabalho decorrente da anunciada realização de concurso público para o provimento de cargos na entidade e a ocupação racional e econômica dos espaços disponíveis, como requisito para a aquisição ou a permuta ou mesmo para a eventual prorrogação do atual contrato de locação do imóvel para a sede e a superintendência do Iphan no DF; (ii) as medidas adotadas pela entidade para a observância ao limite imposto pela legislação e, especialmente, pelo art. 3º do Decreto nº 7.689, de 2012; e (iii) as medidas adotadas para o atendimento às exigências legais de acessibilidade, em face das falhas apontadas na auditoria realizada pelo controle interno.
O TCU deve prolatar, portanto, as aludidas determinações com o intuito de promover o necessário saneamento do presente processo em prol do superveniente julgamento do feito.
	Ante o exposto, pugno pela prolação do Acórdão ora submetido a este Colegiado.
TCU, Sala das Sessões, em 3 de setembro de 2019.
Ministro-Substituto ANDRÉ LUÍS DE CARVALHO 
Relator